【裁判字號】    91,交上訴,165
【裁判日期】    920311
【裁判案由】    過失致死
【裁判全文】
臺灣高等法院刑事判決                          九十一年度交上訴字第一六五號
    上  訴  人  臺灣桃園地方法院檢察署檢察官
    上  訴  人
    即  被  告  乙○○
    選任辯護人  呂傳勝律師
右上訴人因被告過失致死案件，不服臺灣桃園地方法院九十年度交易字第一九三號，
中華民國九十一年七月十八日第一審判決（起訴案號：臺灣桃園地方法院檢察署八十
九年度偵字第一八六０五號）提起上訴，本院判決如左：
    主  文
原判決撤銷。
乙○○無罪。
    理  由
一、公訴意旨略以：被告乙○○於民國（下同）八十九年九月二十一日中午十二時許
    ，駕駛車牌號碼ＭＱ─五０號拖車，沿桃園縣桃園市○○路之雙向六車道路段由
    南崁往桃園市區方向行駛，其原應注意汽車行駛時，駕駛人應注意車前狀況及兩
    車併行之間隔，並隨時採取必要之安全措施，及大型汽車除超越同一車道之前車
    或準備左轉彎外，均不得在內側車道行駛，而依當時情形又無不能注意之情事，
    竟疏於注意，於行經桃園市○○路五二九號前時，貿然行駛於內側車道，復未與
    併行車輛保持適當間距，致右後側輪胎與同屬違規駛入中線車道，由吳德育所騎
    乘，車牌號碼為ＧＢＰ─二五三０號重型機車發生碰撞，造成吳德育重心失控人
    車倒地後，頭部撞擊地面受有外傷，嗣送醫因顱內出血不治死亡，因認被告涉犯
    刑法第二百七十六條第一項之罪嫌云云。
二、檢察官認被告涉犯上開罪嫌係以（一）、本件車禍被害人吳德育因騎乘車牌號碼
    ＧＢＰ─二五三０號重機車，於前開犯罪事實所載地點遭另一車輛撞擊倒地，致
    顱內出血不治死亡之事實，亦經檢察官督同檢驗員相驗屬實，製有相驗筆錄、相
    驗屍體證明書、驗斷書，暨警製交通事故調查報告表附現場圖等附卷可稽，足認
    被害人確因車禍肇事致顱內出血不治死亡；（二）、經檢察官於相驗被害人屍體
    時立刻指示員警將被告車輛查扣，命員警同時將被告及被害人所駕車輛、安全帽
    等採若干樣本，送內政部警政署刑事警查局鑑驗，以便判斷二車是否有物理接觸
    ，而供認定被告犯本案之證據，嗣據內政部警政署刑事警查局鑑驗後，以刑警鑑
    字第一五三一四六號通知書函附鑑驗報告指稱：「一、…（三）編號５（採自死
    者所戴安全帽）上之外來擦拭漆痕與編號１（採自貨車右後側車斗）上之澄色油
    漆片有相同之醇酸樹脂成分，…。二、…（三  ）綜合研判：１、（１）編號３
    （採自貨車右後側輪胎上之附著物）中之灰黑色附著物、編號４（採自貨車右後
    側輪胎上之附著物）中之灰黑色附著物，均與編號７（採自機車左後照鏡）上之
    黑色物質相似。…。」等語，足認被告所駕車輛與被害人車輛事實上有物理接觸
    之事實無誤；（三）、況案發時現場證人甲○○業於警訊時證稱：「當時我在該
    路段旁之車上，因我平時在該址上班（經國路五二一竹城企業家），而車禍當時
    我正離開公司欲駕車離去。」、「當時我聽到一聲撞擊聲音便回頭看去，發現一
    部機車倒地而騎士躺在地上，我立刻上前看見該騎士全身是血，我便立刻衝進公
    司內請我同事報案。隨後我又回到該傷者旁想要救他，此時有一名女子騎機車過
    來告訴我肇事車輛是一部ＭＱ─五０砂石車並請我報案，我便再度依此線索向警
    方報案。」，足認被告所辯不足採信；（四）按駕駛人應注意車前狀況及兩車併
    行之間隔，並隨時採取必要之安全措施，及大型汽車除超越同一車道之前車或準
    備左轉彎外，均不得在內側車道行駛。道路交通安全規則第九十四條第三項及第
    九十八條第一項第一款分別定有明文。被告駕車自應注意上述道路交通安全規定
    。又依附卷之交通事故調查報告表所載，本件肇事時、地之天候、路況皆良好，
    則肇事彼時被告亦無不能注意之情事。渠竟疏未注意及此，而駕駛大型車貿然在
    內側車道行駛復未注意兩車併行之間隔，致與同屬違規驔入快車道之被害人車輛
    發生碰撞。可證被告之駕車失當行為，顯有過失。再依檢察官相驗所見，被害人
    確因本件車禍，顱內出血致死。則被告過失駕車肇事行為，與被害人之死亡結果
    間，自具有相當因果關係。是被告過失致死犯行已臻明確等情為其論據。
三、訊之被告堅決否認有檢察官起訴之犯行，其辯稱：「當時我是行駛於中線車道，
    不是行駛於內側車道，根本沒有發生車禍。當天從中壢到樹林載運土石，總共載
    了五次」等語。另選任辯護人為被告辯護略以I、內政部警政署刑事警查局三項
    鑑驗，兩項不相似，一項雖稱相似，但批註「由於市面上以聚炳烯樹脂為塑膠材
    質者甚多，因此本鑑驗結果僅供參考」而不敢鑑定為相同，自不能以「採自機車
    左後照鏡上之黑色物質與採自貨車右後側輪胎上之黑色物質相似」即認被告所駕
    車輛碰撞被害人機車。II、證人甲○○並未目擊被告所駕拖車碰撞死者機車，而
    肇事地點為交通頻繁地區且時間為中午十二點，車輛來往甚多，死者是否遭其他
    車輛擦撞倒地致死，且證人亦不能提供該女子之姓名、住址，自難僅憑證人所稱
    係不明女子提供之車號，即指該車號肇事。III、當日被告行經肇事地點多達五、
    六次，從未發覺擦撞人或車之異樣，如被告有碰撞死者機車，何敢多次行經肇事
    地點等語。
四、按犯罪事實應依證據認定之，無證據不得推定其犯罪事實，又不能證明被告犯罪
    者，應諭知無罪之判決，刑事訴訟法第一百五十四條、第三百零一條第一項分別
    定有明文。又認定不利於被告之事實，須依積極證據，苟積極證據不足為不利於
    被告事實之認定時，即應為有利於被告之認定，更不必有何有利之證據；另告訴
    人之告訴係以被告受刑事訴追為目的，是其陳述是否與事實相符，仍應調查其他
    證據以資審認（最高法院三十年度上字第八一六號、五十年度臺上字第一三００
    號判例參照）。另依最高法院七十六年度臺上字第四九八六號判例意旨，認定犯
    罪事實所憑之證據，雖不以直接證據為限，間接證據亦包括在內；然而無論直接
    或間接證據，其為訴訟上之證明，須於通常一般之人均不致有所懷疑，而得確信
    其為真實之程度者，始得據為有罪之認定，倘其證明尚未達到此一程度，而有合
    理之懷疑存在時，即無從為有罪之認定。經查：
  （一）本件車禍被害人吳德育，因騎乘車牌號碼ＧＢＰ─二五三０號重型機車，於
        前開犯罪事實所載地點遭另一車輛撞擊倒地，致顱內出血不治死亡之事實，
        固經臺灣桃園地方法院檢察署檢察官督同檢驗員相驗屬實，製有相驗筆錄、
        相驗屍體證明書、驗斷書，暨警製道路交通事故調查報告表附現場圖等附卷
        可稽，足認被害人吳德育確因車禍肇事致顱內出血不治死亡。
  （二）被告乙○○雖辯稱不知有撞及他車而否認涉有本件過失致死之罪行，然經臺
        灣桃園地方法院檢察署檢察官於相驗被害人吳德育屍體時立刻指示員警將被
        告乙○○車輛查扣，命員警同時將被告及被害人所駕車輛、安全帽等採若干
        樣本，送請內政部警政署刑事警查局鑑驗，以便判斷二車是否有物理接觸，
        而供認定被告犯本案之證據，此有桃園縣警察局九十一年四月九日桃警刑字
        第六０三八九號函所附之車牌號碼ＭＱ─五０號拖車與車號ＧＢＰ─二五三
        ０號重型機車之比對照片共四十二幀、證物清單、採驗紀錄表等在卷可資佐
        證。嗣據內政部警政署刑事警查局鑑驗後，以中華民國九十年二月七日，刑
        警鑑字第一五三一四六號通知書函附鑑驗報告指稱：「一、．．．（三）編
        號５（採自死者所戴安全帽）上之外來擦拭漆痕與編號１（採自貨車右後側
        車斗）上之澄色油漆片有相同之醇酸樹脂成分，．．．。二、．．．（三）
        綜合研判：１、（１）編號３（採自貨車右後側輪胎上之附著物）中之灰黑
        色附著物、編號４（採自貨車右後側輪胎上之附著物）中之灰黑色附著物，
        均與編號７（採自機車左後照鏡）上之黑色物質相似。．．．。」等語，再
        佐以證人盤新枝於原審證稱：採證當時只有針對貨車右後側採證，貨車最後
        面的右邊輪胎有比較明顯外來附著物跡，附著物本身有點黑，機車手剎車桿
        高度經測量後距地面約有九十八公分，與照片編號十五、十六、十七的一、
        二兩點高度較接近，機車擦撞痕都在左側把手，機車的煞車桿漆有脫落，另
        編號四十一照片左後照鏡左上角尖端也有痕跡，安全帽也有採證等語，又經
        鑑定證人黎添來到庭證稱：編號３（採自貨車右後側輪胎上之附著物）中之
        灰黑色附著物、編號４（採自貨車右後側輪胎上之附著物）中之灰黑色附著
        物，經鑑定出其材質係聚丙烯即ＰＰ，均與編號７（採自機車左後照鏡）上
        之黑色物質相似，因市面上多種東西都有這種成分，故無法判定是否相同，
        又因刑事科學中有個化、類化之問題，須綜合其他跡蹬才能確認是否為相同
        等語明確，足堪認定被告車輛與被害人車輛事實上有物理接觸之事實。
  （三）證人簡仲連即處理本件車禍之警員於原審證稱：被害人之安全帽是在車禍現
        場路旁撿到，當時放在被害人機車上，我們到現場時機車已經被人牽到路旁
        ，機車上沒有明顯的擦痕，安全帽沒有血跡，但有擦痕…現場已移動，安全
        帽放在機車前面菜藍裡面（原審卷第八十頁）；另警員鄧合淵證稱：到現場
        時被害人已經送醫，機車有被移動過，現場剩血跡於快車道，印象中現場沒
        有其他物品，沒有看到安全帽，安全帽可能是其他警員處理的…機車只有擦
        到地板痕跡，車體好像有擦撞痕跡（原審卷第六十七頁），其二人就安全帽
        是否在現場找到之情節雖有不一，但因各人職司不一，應以簡仲連之陳述為
        可採，惟簡仲連之陳述關於安全帽置放的位置，稱『安全帽放在機車前面菜
        藍裡面』與桃園縣警察局於現場所採得之相片比對結果，被害人機車並無菜
        藍（參原審卷第九十七頁），是其於此部分之陳述，應係誤記所致，不得因
        此即否認其證言之真實性。
  （四）證人甲○○於警訊時證稱：「當時我在該路段旁之車上，因我平時在該址上
        班（經國路五二一竹城企業家），而車禍當時我正離開公司欲駕車離去。」
        、「當時我聽到一聲撞擊聲音便回頭看去，發現一部機車倒地而騎士躺在地
        上，我立刻上前看見該騎士全身是血，便立刻衝進公司內請我同事報案。隨
        後我又回到該傷者旁想要救他，此時有一名女子騎機車過來告訴我肇事車輛
        是一部ＭＱ─五０號砂石車並請我報案，我便再度依此線索向警方報案。」
        ，於本院到庭證稱：「事發後所看到的橘色砂石車是行駛在外線車道，現場
        是雙線道；抬頭起來看時砂石車已經駛離現場約五十公尺，從我的方向看過
        去應該是外線車道。這是那位女生回頭來跟我講時，我抬頭看到的情形，在
        此之前砂石車開在哪一個車道我不清楚；從聽到撞擊聲到那位女生回頭講，
        經過一分鐘左右。當時現場只有一部砂石車經過，其他都是轎車」等語而判
        斷，按證人甲○○與被告並不相識，應無設詞誣陷之理，且現場既只有被告
        所有之一部砂石車經過，顏色亦復相同，是證人甲○○之證言相當可信，且
        佐以上開於貨車及機車上所採之跡證，更足認被告前開所陳未與被害人機車
        擦撞之辯解不足採信。
  （五）按秩序罰與刑事罰不同，違反秩序罰者，苟非其違反與刑事罰之構成要件該
        當，自不得因其違反秩序罰即認其違反與刑事罰之構成要件該當而課予刑責
        ，查大型汽車除超越同一車道之前車或準備左轉彎外，均不得在內側車道行
        駛，固為道路交通安全規則第九十八條第一項第一款所規定，而依被告於警
        訊時供稱：「我行駛經國路都是走內中側外車道」；於偵查中供稱：「我當
        時行走經國路時是走內側外車道」等情綜合以觀，堪信被告係行走內車道無
        疑，是被告之後辯稱：「當時我是行駛於中線車道，不是行駛於內側車道」
        係卸責之詞，不足相信。然如上述，被告行走內側車道僅係單純違反上開交
        通安全規定之秩序罰，尚不得以被告有此違反即認與刑事責任該當，是否構
        成刑事責任，仍應就其他行為而為判斷，原審竟為此認定，至有誤會。再者
        ，因現場已被移動，而依警製道路交通事故調查報告表附現場圖及警員鄧文
        淵上開證述，可知現場剩血跡於內車道及中間快車道之分向線上，又被告所
        駕大貨車之右後側車輪有前開灰黑色之附著物予以判斷，只能證明被告之車
        輛與被害人之機車有發生擦撞之情形，然就車禍發生的原因，並無法判斷被
        告未注意車前狀況，更無法證明被告違反兩車併行間隔而發生車禍，換言之
        ，發生車禍之因素係可歸責於被告或可歸責於被害人，難予究明，尚不得僅
        因有車禍之情事，即認被告有可歸責之因素；且本件證人甲○○所指提供被
        告所駕駛車輛號碼之女子是誰？依卷內資料均乏其姓名、住址及年籍資料，
        無從傳喚到庭訊明是否目睹車禍如何發生，亦難憑以認定被告駕車有何疏失
        ，故本件檢察官之舉證不足以證明被告有違反道路交通安全規則第九十四條
        第三項規定「駕駛人應注意車前狀況及兩車併行之間隔」之規定而肇事，依
        法應為被告無罪之諭知。
  （六）現場機車既已移動，被害人已經送醫，被告之車輛復未停留現場，客觀上已
        難予鑑定其肇事因素，爰不再送請鑑定，併予敘明。
五、原審未注意秩序罰與刑事罰之分別，單以被告違反秩序罰，或無證據可資證明被
    告有違反「駕駛人應注意車前狀況及兩車併行之間隔」之規定而肇事，即認定被
    告有罪而課予刑罰，容非妥適，是以被告提起上訴否認犯罪，並指摘原判決不當
    ，即有理由，自應由本院撤銷改判，並為被告無罪判決之諭知。又本件既為被告
    無罪判決之諭知，檢察官循被害人之請求提起上訴，以「被告肇事逃逸，惡性重
    大，原審量刑太輕」等語指摘原判決不當，即無理由，應併予駁回。
據上論斷，應依刑事訴訟法第三百六十九條第一項前段、第三百六十四條、第三百零
一第一項前段，判決如主文。
本案經檢察官陳明光到庭執行職務。
中      華      民      國      九十二      年     三     月    十一    日
                              臺灣高等法院交通法庭
                                  審判長法  官  葉  騰  瑞
                                        法  官  莊  明  彰
                                        法  官  黃  國  忠
右正本證明與原本無異。
如不服本判決，應於收受送達後十日內向本院提出上訴書狀，其未敘述上訴理由者，
並得於提起上訴後十日內向本院補提理由書（均須按他造當事人之人數附繕本）。
                                          書記官  劉  貞  達
中      華      民      國      九十二      年    三    月    十四    日


司法院資訊處製作；財團法人民間司法改革基金會備份。
